最高法院刑事判決　　　　　　　　　　　　　　　九十三年度台上字第五０九四號
　　上　訴　人　甲○○
　　選任辯護人　游琦俊律師
右上訴人因遺棄案件，不服台灣高等法院台中分院中華民國九十年四月十八日第二審
判決︵八十九年度上訴字第二三二八號，起訴案號：台灣台中地方法院檢察署八十八
年度偵續字第二八一號︶，提起上訴，本院判決如左：
    主  文
原判決撤銷，發回台灣高等法院台中分院。
    理　由
本件原判決認定王大維︵過失致人於死及遺棄業經原審法院另案判刑確定︶於民國八
十七年十一月十五日上午一時許，駕駛自用小客車搭載上訴人甲○○沿台中市○○路
行駛，途經該路與五義街之閃光黃燈號誌之交岔路口時，疏未注意車前狀況，適有行
人朱演灝擬穿越學士路，王大維見狀，閃避不及，所駕駛自用小客車之右側擦撞朱演
灝受傷倒地，趴於學士路上，成為無自救力之人。王大維在肇事後，竟不為朱演灝生
存上所必要之扶助，未停車即駛離現場。上訴人知情，竟在王大維駕車要駛離時，基
於幫助犯罪之意思，叫王大維趕快跑，予以精神上助力，而幫助王大維不對朱演灝為
生存上所必要之扶助。因而撤銷第一審諭知上訴人無罪之判決，改判論處上訴人幫助
違背法令義務遺棄罪刑。固非無見。
惟查：︵一︶、有罪之判決書，其所記載之事實及理由，須與卷內之證據資料相適合
，否則即屬理由矛盾，其判決當然違背法令。原判決於事實認定王大維駕車載上訴人
，行經肇事路段，未注意車前狀況，而擦撞穿越道路之朱演灝受傷倒地，使成為無自
救力之人；而理由內則以上情業經證人陳雅慧、林峰洲、廖愛珠、張俊明等人於警詢
及偵查中指證甚詳，為其主要論據︵原判決第三頁倒數第五行至第二行︶。但稽之卷
內資料，並無張俊明之警詢、偵訊筆錄，且亦僅有廖愛珠之偵查筆錄可考，原判決此
部分論述，已與卷內資料不相適合，而有證據上理由之矛盾。且朱演灝受傷倒地後情
形如何？如何得認其已成為無自救能力之人？原判決就上揭犯罪構成事實，未詳加認
定記載並說明其所憑之依據，遽認其已成為無自救能力之人，亦嫌判決理由不備。︵
二︶、檢察官以教唆犯起訴，而法院認為正犯或從犯者，固不妨害事實之同一，而得
變更檢察官所引應適用之法條予以審判︵本院三十年上字第一五七四號判例參照︶。
但刑事訴訟法第九十五條第一款復規定﹁訊問被告應先告知犯罪嫌疑及所犯所有罪名
。罪名經告知後，認為應變更者，應再告知。﹂法院如欲依刑事訴訟法第三百條規定
而為判決，尤須於審判期日前踐行上開條款後段規定之程序，始能避免突襲性裁判，
而確保被告之權益。本件起訴意旨指上訴人涉犯教唆王大維遺棄罪嫌，原審經審理結
果，認上訴人係幫助遺棄犯行，但於審判期日並未告知罪名之變更，有審判筆錄可稽
︵原審卷第一一六頁︶，所踐行之訴訟程序，非無瑕疵，且於論結法條未引用刑事訴
訟法第三百條，亦有疏漏。以上，或為上訴意旨所指摘，或係本院得依職權調查之事
項，應認原判決有撤銷發回更審之原因。
據上論結，應依刑事訴訟法第三百九十七條、第四百零一條，判決如主文。
中　　　華　　　民　　　國　　九十三　　年　　　九　　　月　　 三十 　　日
                              最高法院刑事第十一庭
                                  審判長法官  張　淳　淙
                                        法官  謝　俊　雄
                                        法官  蘇　振　堂
                                        法官  張　春　福
                                        法官  呂　丹　玉
      右正本證明與原本無異
                                              書  記  官
中　　　華　　　民　　　國　　九十三　　年　　　十　　　月　　　七　　　日
                                                                      Ｍ
